【裁判字號】    94,交易,608
【裁判日期】    950921
【裁判案由】    業務過失傷害
【裁判全文】
臺灣臺北地方法院刑事判決             94年度交易字第608號
公  訴  人  臺灣臺北地方法院檢察署檢察官
被      告  丙○○
上列被告因業務過失傷害案件，經檢察官聲請簡易判決處刑（94
年度偵字第16646號），本院受理後（94年度店交簡字第383號）
，認不宜逕以簡易判決處刑，改依通常程序審理，並判決如下：
    主  文
丙○○從事業務之人，因業務上之過失傷害人，處拘役貳拾日，
如易科罰金，以參佰元折算壹日。
    事  實
一、丙○○係受僱於臺灣聯合汽車客運股份有限公司（下稱臺灣
    聯合汽車公司），擔任營業用大客車職業駕駛人，平日以駕
    駛營業用大客車載送客人為業，為從事業務之人。於民國93
    年11月10日晚間9時30分許，駕駛車牌號碼AG─127號營業用
    大客車載運客人，沿臺北縣新店市○○路往中正路方向行駛
    ，行近民權路與建國路交岔路口前，本應注意汽車行駛時，
    應注意車前狀況及兩車併行之間隔，並採取必要之安全措施
    。於當時天晴，雖值夜間，但有適當的照明，且路面乾燥無
    缺陷，無障礙物，視距良好之情況下，客觀上並無不能注意
    之情事，適與其同向行駛於右前方由甲○○所騎乘之車牌號
    碼LJ8─930號重型機車，因違規未依規定為兩段式左轉，而
    冒然自右側外側車道直接切入內側快車道逕行左轉建國路，
    丙○○雖已發現甲○○之機車違規左轉並行駛在前，其理應
    採取減速慢行之避險措施，以避免追撞甲○○所騎乘之機車
    ，但其非但未為減速，反以加速切入內側車道之方式試圖閃
    避甲○○之機車，但因二車之間距不足，丙○○所駕駛之上
    開營業用大客車之右後輪與保險桿間之葉子板與甲○○所騎
    乘之機車左把手發生擦撞，甲○○當場人車倒地，因而受有
    手背撕裂傷7公分之傷害。肇事後丙○○下車先送甲○○至
    醫院就醫後，隨即先行離去。嗣於94年1月3日甲○○具狀向
    臺灣臺北地方法院檢察署提出告訴。
二、案經甲○○訴由臺灣臺北地方法院檢察署檢察官偵查起訴。
    理  由
壹、認定本件犯罪事實所依憑之證據及理由:
一、按被告以外之人於審判外所為之書面陳述，固屬傳聞之證據
    ，但如該文書係屬公務員職務上製作之紀錄文書者，除顯有
    不可信之情況外，亦得為證據，刑事訴訟法第159條之4第一
    款分別定有明文。本件卷附之由臺北縣政府警察局新店分局
    警備隊警員乙○○所製作之現場圖、道路交通事故當事人登
    記聯單、臺北縣政府警察局道路交通事故肇事人自首情形紀
    錄表、道路交通事故調查報告表、現場照片、告訴人甲○○
    車禍後所拍得之機車受損照片等證據，係承辦員警柯義隆所
    製作之紀錄文書，為警員基於職務製成，具有相當之中立性
    ，是其作成過程並無不適當之情形，其客觀上無不可信之情
    況，揆諸前開規定，自得為證據。
二、訊據被告坦承受僱於臺灣聯合汽車公司，擔任營業用大客車
    職業駕駛人，平日以駕駛營業用大客車載送客人，其於上述
    時、地，駕駛上開營業用大客車行駛於民權路、建國路交岔
    路口前，其所駕駛之上開營業用大貨車之右後輪與保險桿間
    之葉子板處，曾與行駛於外側車道同向直行之由告訴人甲○
    ○所騎乘之上開機車之左手把發生擦撞，告訴人甲○○當場
    人車倒地，其並因而受有左手背撕裂傷 7公分之傷害等情不
    諱，惟矢口否認有何業務過失傷害之犯行，並辯稱: 伊沒有
    過失，伊一直走在機車前面，伊從後照鏡有看到告訴人，告
    訴人沒有打方向燈，就從最右側要左轉，伊一直閃而往裡面
    切云云。惟查:
  (一)被告於上述時、地，駕駛上開營業用大客車行駛於民權路、
    建國路交岔路口前，與告訴人甲○○所騎乘之上開機車發生
    擦撞，告訴人甲○○當場人車倒地，其並因而受有左手背撕
    裂傷 7公分之傷害一節，業據被告坦承不諱，核與證人甲○
    ○於本院審理時（參本院95年 8月31日審判筆錄）就此部分
    所為之證詞相符，並有交通事故調查報告表、現場圖、告訴
    人甲○○車禍後所拍得之機車受損照片、天主教耕莘醫院所
    出具之診斷證明書等證據為證（參偵字第16646號卷第11-13
    、21-22頁）。
  (二)就本件車禍發生之經過，告訴人甲○○以證人身分結證稱:
    我騎機車走在民權路上，要左轉建國路，我沒有特別留意我
    走在哪個車道上，因為我前面完全都沒車，我就照我的習慣
    ，綠燈就左轉，因為那條路我很熟，左轉時沒有看後照鏡，
    因為當時的狀況，我感覺沒有車子，沒有須要看。不知道機
    車左把手是碰到大客車的後方或前方，但當時是倒在車子的
    中段，接近前輪的側面等語（參本院95年 8月31日審判筆錄
    ），被告則辯稱: 我一直走在機車前面，我從後視鏡有看到
    告訴人，她沒有打方向燈，她本來在最外線，我在中線，我
    看她一直偏過來時，我往裡面切，最後的撞擊點是在接近交
    叉路口，她是從最右線往最裡面左轉的。告訴人倒地的位置
    是在整個車子後方十幾公尺，告訴人的機車左把手勾到我的
    右後輪跟保險桿之間的葉子板，所以手臂削到等語（參同上
    日筆錄）。顯見被告對於與告訴人對於二車發生碰撞前之位
    置，以及二車互相碰撞之部位，所述尚非全然一致。何者可
    採，事涉被告有無過失之認定，即有究明之必要。經查:
  (1)本件因於車禍發生後，被告先將告訴人送醫治療，告訴人初
    始亦無提出告訴之意，因此，雙方並未立即通知員警到場處
    理，是本件並無現場照片，及被告所駕駛之上開大客車之肇
    事後之照片等相關資料佐證，員警製作之道路交通事故調查
    報告表及現場圖等資料，悉依雙方之各自陳述。是本院尚無
    從依員警製作之道路交通調查報告表及現場圖作為判斷之資
    料，而只能以被告及告訴人雙方之陳述，並依經驗法則以為
    判斷之基礎。
  (2)綜觀證人即告訴人甲○○與被告二人之上開陳述，雙方對於
    發生碰撞前，告訴人與被告係同向行駛，且行駛於被告之右
    側車道，告訴人曾自右側車道直接切換車道逕行左轉，以及
    告訴人之機車把手曾與被告所駕駛之大客車右側某處發生擦
    撞等情形部分，其二人之陳述均相一致，是此部分之事實應
    可堪認定。
  (3)證人甲○○陳稱: 當時前方無車，左轉時伊未看後照鏡，大
    客車之受撞位置應是在右前車輪，因伊的機車係倒在大客車
    的中間右側處等語。被告則稱: 告訴人係在其後方，其從後
    照視鏡有看到告訴人，大客車之受撞位置為右後輪與保險桿
    間之葉子板，告訴人的機車係倒在大客車後方十幾公尺處等
    語，二人之陳述明顯相佐。本件並無任何現場跡證足以佐證
    ，已如前述，而證人甲○○復另自陳其無法確定當時究竟是
    擦撞到大客之前方或後方（參本院94年8月31日審判筆錄第3
    頁最後 1行及第4頁第1行）。證人甲○○既不確定當時與大
    客車之撞擊位置，復無其他之證據可資證明其當時是撞及被
    告所駕駛之大客車右前方車輪，基於罪疑有利於被告之原則
    ，自應以被告之供述為認定之基礎。是有關大客車與機車之
    碰撞位置，以及機車之最後倒地位置，應以被告之供述為可
    採。
  (4)依卷附之員警事後至現場所拍得之照片（參偵字第16646 號
    卷第19 -20頁），肇事路段係屬三線道，有二線快車道及一
    線慢車道。而依被告上開所述，當時告訴人是在最外線，即
    右側慢車道，其則行駛於中線車道，在行駛中看到告訴人一
    直偏過來，伊往裡面（即最內側快車道）切，最後之撞擊地
    點在接近交岔路口等語，參之證人甲○○亦證稱: 伊當時綠
    燈就左轉等語。綜合肇事路段之車道數量，以及二車之相對
    位置，告訴人當時既係行駛於被告之右側，並在告訴人往內
    側車道切入時，亦往左側閃避，足見被告上開所述其原係行
    駛於中間車道以及發生碰撞之地點為建國路與民權路之交岔
    路口部分，亦堪採信。
  (5)本件車禍發生前，被告與告訴人究竟何人行駛在前，其二人
    所述亦完全不同。惟查，被告於偵查中供稱: 我本來是在中
    間車道，看到告訴人違規切進來，我就切入內線車道並加速
    前進等語（參偵卷第39頁），並對於檢察官所詢: 告訴人應
    該是在你的右前方一情，供稱: 是的，她是一直切進行，我
    才閃到內線車道（參偵卷第40頁），被告並當庭自繪車禍前
    二車之行車動向（參偵卷第41頁），亦顯示告訴人係在其右
    前方處，核與證人甲○○前開證述情節相符，是證人甲○○
    就此部分所為之證詞，應與事實相符，而可採信。被告嗣於
    本院審理時改稱告訴人係在其右後方云云，與事實不符。
  (6)綜合上開所述，本件被告與告訴人係同向行駛於新店市○○
    路往中正路方向，告訴人應係行駛於被告之右前方，因告訴
    人逕自外側車道切換車道左轉，被告雖已見其切換車道至其
    所行駛之中間車道，但並未減速慢行，反而加速往內側車道
    切入，惟因間距不足並未閃過，二車在交岔路口處發生擦撞
    ，而致告訴人人車倒地，並受有上述之傷害等事實，已可堪
    認定。
  (三)按汽車行駛時，駕駛人應注意兩車併行之間隔，並隨時採取
    必要之安全措施，道路交通安全規則第94條第 3項定有明文
    。本件被告既已發現告訴人自其右側違規切換車道至其前方
    ，自應減速慢行，以避免發生碰撞，但被告竟未減速，反而
    加速往右側行駛，致兩車間之併行間隔不足，而造成二車發
    生擦撞。而肇事當時天晴，雖值夜間，但有適當之照明，路
    面乾燥無缺陷，無障礙物，視距良好，有上開事故調查報告
    表可稽，並為被告所不爭執，是客觀上並無不能注意之情事
    ，被告復為領有適當之大客車駕駛執照之職業駕駛人，對於
    上開規定應當知之，詎被告竟疏未注意，未採取減速措施，
    反而加行駛，因二車之間隔不足，致其所駕駛之上開營業用
    大客車之右側車尾葉板處與告訴人所騎乘之重型機車左側把
    手發生擦撞，導致告訴人當場人車倒地，因而各受有上述之
    傷害，被告就本件車禍事故之發生，其有過失甚明，且其過
    失並顯與告訴人之傷害有相當因果關係。
  (四)又按機器腳踏車行駛在同向三車道以上道路，均應以兩段方
    式進行左轉彎，道路交通安全規則第99條第1項第3款定有明
    文。肇事路段為同向三車道之道路，已如前述，是揆諸上開
    規定，告訴人自應為兩段式左轉，而不得直接自外側車道切
    入交岔路口逕行左轉，但告訴人不顧上開規定，而逕行自被
    告之右側車道直接切入內側車道左轉，以致於與被告所駕駛
    之上開車輛發生碰撞，而致生本件事故，其就本件車禍事故
    之發生，自亦與有過失，且為本件車禍事故之主因。
  (五)綜上，本件告訴人就本件車禍事故之發生，雖亦有過失，並
    為本件車禍事故之主因，但被告見其切換車道至其所行駛之
    車道前方，未採取減速之避險措施，而於當時亦無不能減速
    之特殊情事，其竟未減速，反而加速行駛，既同為發生本件
    車禍事故之原因之一，則自不能因告訴人之過失程度較重，
    而解免其過失之責任。從而，本件事證明確，被告犯行，洵
    堪認定，應依法論科。
貳、論罪科刑之理由:
一、被告行為後，刑法於94年1月7日修正通過，於94年2月2日公
    布，並於95年7月1日施行。按行為後法律有變更者，適用行
    為時之法律，但行為後之法律有利於行為人者，適用最有利
    於行為人之法律，現行刑法第2條第1項訂有明文。又本次刑
    法修正之比較新舊法，應就罪刑有關之共犯、未遂犯、想像
    競合犯、牽連犯、連續犯、結合犯，以及累犯加重、自首減
    輕暨其他法定加減原因（如身分加減）與加減例等一切情形
    ，綜其全部罪刑之結果而為比較（最高法院95年5 月23日著
    有95年度第 8次刑庭會議決議可資參照。）合先敘明。經查
    ：
  (1)本件被告行為時之刑法第284條第2項前段之法定刑為「1年
    以下有期徒刑、拘役或1000元以下罰金。」。又依被告行為
    時之刑法第33條第5款規定：罰金為1元以上，及罰金罰鍰提
    高標準條例第1條前段規定：依法律應處罰金、罰鍰者，就
    其原定數額得提高為2倍至10倍。是被告行為時罰金刑部分
    經提高後為1元以上10000元以下，經折算為新臺幣後，為新
    臺幣3元以上3萬元以下。而95年7月1日公布施行之刑法第33
    條第5款規定：罰金為新臺幣1000元以上，另刑法施行法第1
    條之1規定：中華民國94年1月7日刑法修正施行後，刑法分
    則編所定罰金之貨幣單位為新臺幣。94年1月7日刑法修正時
    ，刑法分則編未修正之條有定有罰金者，自94年1月7日刑法
    修正施行後，就其所定數額提高為30倍。但72年6月26日至
    94年1月7日新增或修正之條文，就其所定數額提高為3倍。
    刑法284條第2項前段係屬76年6月26日前之規定，是依上開
    規定，罰金部分應提高為30倍。則刑法第284條第2項前段之
    罰金刑部分變更為新臺幣1000元以上3萬元以下。經比較新
    、舊法之結果，被告行為時之舊法對其較為有利。
  (2)本件被告行為時之刑法第41條第1 項前段規定：「犯最重本
    刑為5年以下有期徒刑以下之刑之罪，而受6個月以下有期徒
    刑或拘役之宣告，因身體、教育、職業、家庭之關係或其他
    正當事由，執行顯有困難者，得以1 元以上3元以下折算1日
    ，易科罰金。」。參酌被告行為時之修正前罰金罰鍰提高標
    準條例第2 條前段（現已刪除）規定，就其原定數額提高為
    100倍折算1日，則本件被告行為時之易科罰金折算標準，應
    以銀元300元折算 1日，經折算為新臺幣後，應以新臺幣900
    元折算為1日。而95年7月1日修正公布施行之刑法第41 條第
    1項前段則規定：「犯最重本刑為5年以下有期徒刑以下之刑
    之罪，而受6 個月以下有期徒刑或拘役之宣告者，得以新臺
    幣1000元、2000元或3000元折算 1日，易科罰金。」。比較
    新、舊法結果，以舊法之規定，較有利於被告。
  (3)綜合上述各條文修正前、後之比較，揆諸前揭最高法院決議
    及修正後刑法第2條第1項前段、後段規定之「從舊、從輕」
    原則，自應適用被告行為時之法律，即修正前刑法之相關規
    定及罰金罰鍰提高標準條例第1 條前段及修正前之罰金罰鍰
    提高標條例第2條規定，予以論處。
二、被告丙○○為營業大客車駕駛人，平日以駕駛營業大客車載
    送客人為業，其為從事業務之人。是核被告所為，係犯刑法
    第284條第2項前段之業務過失傷害罪。
三、爰審酌本件車禍事故之發生，其肇事主因為告訴人之過失，
    被告之過失程度輕微，告訴人所受之傷勢尚非嚴重，以及被
    告車禍發生迄今均未與告訴人達成和解，賠償告訴人之損害
    之犯後態度等一切情狀，量處如主文所示之刑，併諭知易科
    罰金之折算標準。
據上論斷，應依刑事訴訟法第452條、第299條第1項前段，修正
後刑法第2條第1項前段、修正前第284條第2項前段、第41條第1
項前段，罰金罰鍰提高標準條例第1條前段、修正前罰金罰鍰提
高標準條例第2條，判決如主文。
本案經檢察官陳焜昇到庭執行職務。
中    華    民    國    95    年    9     月    21    日
                        交通法庭  審判長法  官  劉慧芬
                                        法  官  郭惠玲
                                        法  官  李桂英
上正本證明與原本無異。
如不服本判決，應於判決送達後10日內向本院提出上訴狀 (應抄
附繕本)。
                                        書記官  黃鈴容
中    華    民    國    95    年    9     月    21    日
附錄：本案論罪科刑法條全文：
刑法第284條第1項前段：
從事業務之人，因業務上之過失傷害人者，處 1 年以下有期徒刑
、拘役或1千元以下罰金，致重傷者，處3年以下有期徒刑、拘役
或2千元以下罰金。


司法院資訊處製作；財團法人民間司法改革基金會備份。
